【裁判字號】    97,消債更,952
【裁判日期】    980120
【裁判案由】    更生事件
【裁判全文】
臺灣臺南地方法院民事裁定           97年度消債更字第952號
聲  請  人
即  債務人  甲○○
上列當事人因消費者債務清理事件聲請更生，本院裁定如下：
    主    文
聲請駁回。
聲請費用由聲請人負擔。
    理    由
一、按債務人不能清償債務或有不能清償之虞者，得依本條例所
    定更生或清算程序，清理其債務，消費者債務清理條例第 3
    條定有明文。又聲請更生或清算不合程式或不備其他要件者
    ，法院應以裁定駁回之，但其情形可以補正者，法院應定期
    間先命補正，復為同條例第 8條所明定。衡諸債之關係，係
    以當事人間之信賴關係為基礎，為社會經濟組織之重要支柱
    ，故當事人於以法律行為追求自己之利益之際，亦應顧及對
    方之利益，並考量債權債務在社會上之作用，本於誠實及信
    用之原則，行使債權及履行債務。是對於已陷入經濟上困境
    之消費者，若任其於惡性循環之債務窘境中生存，將衍生嚴
    重之社會問題，難以維持安定之社會經濟秩序，故為兼顧債
    權人、債務人雙方之利益，對陷於經濟上困境之消費者，乃
    允其於消費者債務清理條例施行後，得選擇以重建型之更生
    程序或清算型之清算程序清理其債務，藉以妥適調整債務人
    與債權人及其他利害關係人間之權利義務關係，保障債權人
    獲得公平受償，並謀求消費者經濟生活之重建復甦機會。惟
    若債務人履行債務並無困難，僅係為圖謀減免債務，而不為
    債務之履行，自有違債權契約為誠信契約之本旨。
二、本件聲請意旨略以：聲請人即債務人甲○○現於市場擺攤販
    賣烤鴨，每月收入約新臺幣（下同）22,000元，除此薪資收
    入外，並無其他財產，然累積債務總金額已達1百多萬元，
    而聲請人有不能清償債務之情事，前已提出債權人清冊，以
    書面向最大債權金融機構中國信託商業銀行股份有限公司（
    下稱中國信託銀行）請求共同協商債務清償方案，然聲請人
    尚有三個小孩待扶養，每月支出53,134元，無法負擔中國信
    託所開立之還款金額，因而認定聲請人未能接受顯足以負擔
    之還款方案，協商因而不成立，又其無擔保或無優先權之債
    務總額未逾1,200萬元，復未經法院裁定開始清算程序或宣
    告破產，為此，依消費者債務清理條例提出本件更生之聲請
    等語。
三、經查：
  (一)聲請人於民國（下同）97年間曾向最大債權銀行中國信託商
    業銀行申請前置協商後，於該協商程序中，中國信託商業銀
    行所提出之還款方案為「171期，利率7%，月付9,500元」，
    然因聲請人表示每月僅希望繳納2至3千元，故中國信託商業
    銀行以「未能接受顯足以負擔之還款方案」為由，判定協商
    不成立，並於97年7月30日出具前置協商不成立通知書與聲
    請人，有聲請人提供之協商不成立通知書及中國信託商業銀
    行97年11月4日之民事陳報狀在卷可稽。
  (二)本院參酌內政部所公告97年度臺灣省低收入戶最低生活費用
    每人每月為9,829元【該統計係按照政府最近一年平均每人
    消費支出（包括食品費、衣著鞋襪費、房租水電費、家居管
    理費、醫療保健費、交通通訊費、娛樂教育費及雜項支出）
    百分之六十訂定】，成人部分之基本生活費用依此標準計算
    ，雖屬適當，然子女部分既係依附於父母提供之住所共同生
    活，且其日常生活較為單純，是其基本生活費用當與成人之
    基本生活費用不同（如房租費、家居管理費、通訊費等費用
    項目即非年幼子女基本生活所需費用項目），因之年幼子女
    基本生活費用應參酌96年度每人免稅額77,000元計算每人每
    月基本生活所需約6,500元為適當，經查：
    (1)聲請人現以賣烤鴨維生，每月實際收入無法證明，僅聲請
      人自行陳報每天販賣12隻烤鴨，每隻利潤100元，每月收
      入約22,000元，固有聲請人提出之收入說明書，然此金額
      視聲請人販賣情況而定，是認聲請人所陳報者，應係其每
      月最低收入。
    (2)聲請人與其配偶共育有3名子女（9歲，6歲，4歲），若依
      上開標準計算，聲請人每月本應負擔子女之扶養費用共9,
      750元（計算式：〈6500÷2〉×3＝9750），惟「負扶養
      義務者有數人而其親等同一時，應各依其經濟能力，分擔
      義務。」此觀民法第1115條第3項規定即明。查聲請人之
      配偶翁俊民現為科技公司經理，每月薪資約7萬元，有聲
      請人提出之薪資單可參，如合計其配偶翁俊民96年度營利
      、薪資及租賃等所得共1,064,799元，且有土地、房屋各1
      筆及汽車1輛（財產總額為2,662,576元），此有財政部臺
      灣省南區國稅局96年度綜合所得稅各類所得資料清單及財
      產歸屬資料清單在卷足憑，可認聲請人之配偶96年度每月
      平均所得約為88,733元（計算式：0000000÷12＝88733〈
      小數點以下四捨五入〉）。則聲請人因需償還其無擔保債
      務，致其經濟能力較差，子女扶養部分亦得由經濟能力佳
      之配偶負擔。
    (3)又聲請人主張其每月需繳納商業保險之保險費金額全家合
      計約為11,333元，此有聲請人所提出之國寶人壽永泰終身
      保險單、國華人壽保險單、遠雄人壽人身保險單、美國安
      泰人壽安泰重大疾病終身保險單、美商美國安泰人壽安泰
      新限期繳費終身壽險保險單、安泰人壽安泰分紅終身壽險
      保險單、美商美國安泰人壽增值分紅終身壽險保險單、宏
      泰人壽保險宏泰重大疾病及特定傷病終身健康保險保險單
      附卷足佐，然聲請人若已財務狀況不佳，何以每月仍支出
      高額保險費用，而不願接受銀行提出之債務協商方案？如
      聲請人確有意願清理債務，自應減少非必要之保險支出，
      而撙節其他開支，足認聲請人係為圖謀減免債務，而不為
      債務之履行，自有違債權契約為誠信契約之本旨。聲請人
      主張其不能清償債務云云，而逕向法院聲請更生，自不足
      採。
四、綜上所述，聲請人既非不能清償債務或有不能清償之虞，其
    更生之聲請即不符消費者債務清理條例第3條所定要件，且
    上開欠缺又屬無從補正，依上開說明，自應駁回其更生之聲
    請，爰裁定如主文。
中    華    民    國    98    年    1     月    20    日
              民事第三庭    法      官  蔡孟珊
上為正本係照原本作成。
如不服本裁定，應於裁定送達後10日內，以書狀向本院提出抗告
，並繳納抗告費新臺幣1千元。
中    華    民    國    98    年    1     月    20    日
                            書  記  官  吳幸芳


司法院資訊處製作；財團法人民間司法改革基金會備份。
